臺灣士林地方法院民事判決　　　　　　　96年度簡上字第85號
上　訴　人　丁○○
訴訟代理人　戊○○
被上訴人　　台北富邦商業銀行股份有限公司
　　　　　　　　　　　　及地下1、2樓
法定代理人　甲○○
訴訟代理人　丙○○
　　　　　　己○○
　　　　　　乙○○
上列當事人間返還信用卡消費款事件，上訴人對於中華民國95年
10月25日本院內湖簡易庭95年度湖簡字第455 號第一審判決提起
上訴，並為聲明減縮，本院於96年6 月26日言詞辯論終結，判決
如下：
    主      文
上訴駁回。
第二審訴訟費用由上訴人負擔。
    事實及理由
一、被上訴人起訴主張：上訴人於民國87年8 月28日向伊申辦信
    用卡，簽訂信用卡申請書，表明同意遵守信用卡約定條款（
    下稱系爭約定條款）之約定，領用信用卡使用。依系爭約定
    條款，上訴人即得於特約商店憑卡簽帳消費或辦理預借現金
    ，並同意各期之應付帳款，應於當期繳款截止日前，向伊全
    數清償或繳納最低應繳金額。如逾期未履行，須繳納按年息
    19.69%計算之利息，及按上開利息10% 計算之違約金。上訴
    人陸續簽帳消費或辦理預借現金，共計積欠消費款新臺幣（
    以下同）21萬3,381 元及利息、違約金未按期給付。爰提起
    本件訴訟，訴請被上訴人給付上開金額，及其中19萬7,069
    元自95年12月31日起，按上開利率計算之利息暨違約金等語
    。上訴人則以：伊對被上訴人主張伊所積欠之金額一事，並
    不爭執。然被上訴人所請求之違約金過高，伊無力清償等語
    ，資為抗辯。
二、原審對於被上訴人之請求，判決被上訴人全部勝訴，並宣告
    假執行。上訴人就原判決部分聲明不服，並減縮聲明（關於
    原審命上訴人給付19萬7,069 元部分，業已確定）：(一)原判
    決關於命上訴人給付逾19萬7,069 元部分廢棄。(二)上開廢棄
    部分，被上訴人在第一審之訴駁回。(三)第一、二審訴訟費用
    由被上訴人負擔。被上訴人則聲明：駁回上訴。
三、本件經受命法官依民事訴訟法第271 條之1 準用同法第270
    條之1 第1 項第3 款規定，整理並協議簡化爭點及不爭執點
    如下（本院96年5 月17日準備程序筆錄）：
  甲、兩造不爭執之事實：
      上訴人自87年起向被上訴人申辦信用卡，使用至今94年10
      月止，上訴人尚欠被上訴人19萬7,069 元。
  乙、兩造所爭執之事項：
    (一)本件紛爭是否屬於消保法適用範圍？有關利率的解釋是否
      仍依民法相關規定解釋？
    (二)被上訴人所預先擬定之定型化契約中有關循環年利率惟
      19.69%之約款是否顯失公平？遲延利息19.69%之請求，係
      推定顯失公平，自屬無效？
    (三)被上訴人所擬定之定型化契約中有關以循環利率10% 計算
      之違約金、預借現金手續費，係違反禁止規定，係屬無效
      ？
四、茲就上述爭點，析述本院得心證之理由如下：
（一）按消費者保護法第11條至第17條，及民法第247 條之1 條
      規定，固有對定型化約款因違反誠信原則而顯失公平等情
      形時，部分約款應無效者予以規範。然定型化契約條款僅
      在發生顯失公平之情形時，法律始定有此予以調整彌補弱
      勢一方並達衡平之機制，於該當法律規定之要件時，使該
      部分約定因而無效；並非一旦使用定型化契約條款，即有
      對消費者明顯不利或違反誠信原則之結果。
（二）經查，關於上訴人使用循環計息方式，或逾期未清償而應
      給付遲延利息之利率，所根據之系爭約定條款第14條約款
      型式，雖堪認係被上訴人與不特定多數消費者訂立同類契
      約之用，而提出預先擬定之契約條款，並作為契約內容之
      全部而訂入契約，性質屬於定型化契約條款。但參諸信用
      卡申請及核發之實際狀況，發卡銀行係在審核正卡申請人
      個人信用情況，認已符合標準時即予以核發，在信用卡使
      用人無須提供任何擔保，即可在卡片有效期間內取得一定
      信用額度之情況下，遇信用卡使用人僅清償部分帳款，甚
      或發生逾期未清償等違約情事時，發卡銀行請求信用卡使
      用人，須以高於一般擔保放款利率之約定利率計付循環利
      息、遲延利息等，考諸上開情事發生時，亦顯示該信用卡
      使用人之個人信用風險已屬較高，發卡銀行為此收取較高
      利率計付之金額，當無不合理處。
（三）雖民法第203 條有關於應付利息之債務，其利率未經約定
      ，亦無法律可據者，週年利率為5%之規定。惟以此得適用
      該週年利率5%者，仍須在無約定或其他法定時，始有該規
      定之適用。因之，該週年利率5%之規定，並不能優先於當
      事人自主約定內容。易言之，只要在未違反民法第205 條
      最高利率限制之情形下，當事人本得基於雙方之債務情況
      ，及個人能負擔之風險等另為適當約定，上訴人執兩造上
      開約定利率，遠高於週年利率5%一事，即謂約定利率有過
      高而顯失公平者，要屬無據。
（四）況且，兩造之上開約定利率有無過高情形，上訴人於申辦
      信用卡時，即有與其他發卡銀行之條件加以比較、選擇之
      機會，其既仍決意締約而使用該信用卡，亦難認此有何顯
      失公平之情形可言。
（五）至於上訴人雖辯稱，被上訴人未考量個別信用卡申辦人之
      信用狀況而約定不同利率或加以調整，顯非公平云云。惟
      據被上訴人稱該固定利率係經精算所得出，以一般信用卡
      申辦初始，發卡銀行對信用卡申辦人後續之主觀還款意願
      ，及客觀還款能力尚無相當資料供分析。縱使有暫以徵信
      所得之有限資料為分析之可能；此分析之有效性，因事涉
      發卡銀行之成本負擔及發卡之便利性等問題，能否謂被上
      訴人有負擔此逐案計算成本之必要或義務，已有疑問。加
      之如前述，僅在信用卡使用人，以循環計息方式，甚或逾
      期未清償等堪認其信用資力有動搖之虞時，方有應依該利
      率計付之問題。發卡銀行基於自身成本考量選擇以固定利
      率方式辦理，仍屬在合理商業考量之範圍。相較於信用卡
      使用人，於申辦前即得在各家商品中選擇有利己身情況之
      產品；申辦後亦得選擇不使用循環利息，且不逾期清償之
      地位。在難認各該約定利率有違反法定最高利率限制之情
      況下，實無從僅憑被上訴人以固定單一利率作為與上訴人
      締約之條件內容，即可置上訴人係成年人，於考量本身信
      用狀況、所能取得之信用卡使用額度與便利性後，仍決意
      與被上訴人締約，甚而後續又決定使用循環計息方式及有
      逾期清償等情於不論。即謂上訴人依該利率計付帳款、利
      息係顯失公平，進而謂各該約款應屬無效。準此可見，上
      訴人上開所辯，亦無足採。
（六）又「當事人無正當理由不從提出文書之命者，法院得審酌
      情形認他造關於該文書之主張或依該文書應證之事實為真
      實。」民事訴訟法第345 條第1 項雖定有明文。然依此規
      定，本院仍應審酌情形，判斷應證事實之真偽，非謂被上
      訴人無正當理由不從提出文書之命者，即應為不利於伊之
      判斷。查被上訴人雖經本院於96年5 月7 日，命其提出核
      卡時對上訴人所預定循環利率、遲延利息、預借現金手續
      費之審查資料，及提供額外服務所需之商業成本計算帳冊
      等資料到院。被上訴人雖未提出，然審酌上揭相關帳冊，
      至多僅足以說明被上訴人內部估算其成本之狀況，被上訴
      人基於己身商業利益考量而加計風險之擔保、利潤等以決
      定上開利率，本屬其商業自由而非法所不許，並無從據之
      即謂該利率有何過高而顯失公平，被上訴人復已陳明上揭
      成本帳冊屬其商業秘密範圍，尚難認因被上訴人未依旨提
      出，即為不利於被上訴人之認定。另上訴人請求傳訊被上
      訴人有關消費金融總處風險控管部稽核專員，以證明核卡
      、循環利率等相關問題，揆諸上揭說明，自無傳訊之必要
      ，附此敘明。
五、從而，被上訴人本於信用卡使用契約之法律關係，請求上訴
    人給付信用卡帳款19萬7,069 元部分自94年12月31日起至清
    償日止，按年息19.69%計算之利息暨按上開利率10% 計算之
    違約金，為有理由，應予准許。又就民事訴訟法第427 條第
    1 項至第4 項訴訟適用簡易程序所為被告敗訴之判決，應依
    職權宣告假執行，民事訴訟法第389 條第1 項第3 款定有明
    文。是則原審判命上訴人如數給付，並依職權宣告假執行，
    於法並無不合。上訴意旨仍指摘原判決不當，求予廢棄改判
    ，為無理由，應予駁回其上訴。
六、本件判決基礎已臻明確，兩造其餘之攻擊防禦方法及訴訟資
    料經本院斟酌後，核與判決不生影響，無一一論述之必要，
    併予敘明。
七、據上論結，本件上訴為無理由，依民事訴訟法第436 條之1
    第3項 、第449 條第1 項、第78條，判決如主文。
中　　華　　民　　國　　96　　年　　7 　　月　　10　　日
                  民事第二庭  審判長法  官  鍾任賜
                                    法  官  施月燿
                                    法  官  陳梅欽
以上正本證明與原本無異。
本判決不得上訴。
中　　華　　民　　國　　96　　年　　7 　　月　　12　　日
                                    書記官  高郁婷
